【裁判字號】    98,上更(一),120
【裁判日期】    991207
【裁判案由】    分配表異議之訴
【裁判全文】
臺灣高等法院民事判決               98年度上更(一)字第120號
上  訴  人  林姿妤
訴訟代理人  藍瀛芳律師
            劉懿嫻律師
被上訴人    麥駿豪
上列當事人間分配表異議之訴事件，上訴人對於中華民國96年5
月30日臺灣士林地方法院96年度訴字第122號第一審判決提起上
訴，經最高法院第一次發回更審，本院於99年11月23日言詞辯論
終結，判決如下：
    主      文
原判決廢棄。
被上訴人在第一審之訴駁回。
第一、二審及發回前第三審訴訟費用，由被上訴人負擔。
    事實及理由
一、被上訴人經合法通知未於言詞辯論期日到庭，核無民事訴訟
    法第386條所列各款之情形，經上訴人聲請，准由其一造辯
    論而為判決。
二、被上訴人雖未曾於本院準備程序或言詞辯論期日到場，惟據
    其於原審及本院提出之書狀略以：(一)上訴人前於民國（下同
    ）92年10月15日出售坐落於台北市○○區○○段2小段85地
    號土地暨其上建物門牌號碼台北市士林區○○○路22巷21號
    6樓之2房屋（以下稱系爭房屋，若房屋與土地則合稱系爭不
    動產）予訴外人趙音慈（原名趙玉君），並指定伊為登記名
    義人，約定由訴外人高慧娟代書負責保管所有權狀、收付款
    項、辦理銀行貸款、保證交屋及相關登記事項，雙方復於93
    年2月10日簽立協議書（以下簡稱系爭協議書），趙音慈據
    以開具支票15紙合計新台幣（下同）180萬元予上訴人抵付
    尾款。(二)惟趙音慈嗣發覺上訴人收取價款為750萬元，而非
    實際約定之620萬元，且上訴人辦理之銀行貸款每月應償還
    本息高達5萬元，非原本告知之3萬5000元，再加計給付上訴
    人之尾款每月5萬元，伊衡量絕無能力每月償付10萬元，亦
    無必要以該項條件購屋；況上訴人又將出售房屋之一半出租
    他人，並自行收取每月1萬5000元之租金，趙音慈深感受騙
    上當。故上訴人與趙音慈於93年2月26日同意解除買賣契約
    ，並由趙音慈代理伊與上訴人簽立不動產買賣契約，上訴人
    並備妥承諾書、聲明書、同意書3紙予伊簽字追認或同意，
    依該等文件約定，伊並無支付尾款180萬元予上訴人之義務
    ，趙音慈亦無兌付180萬元支票之責任。(三)伊於解除買賣契
    約後，旋偕同上訴人至台北市士林地政事務所辦理所有權移
    轉登記，然趙音慈發覺上訴人在所有權移轉登記將完成之際
    ，竟未依93年2月26日契約約定返還已付價款97萬5000元、
    尾款支票15紙（合計面額180萬元）、保證支票2紙合計面額
    180萬元，並辦妥伊向訴外人日盛商業銀行股份有限公司（
    以下簡稱日盛銀行）抵押借款470萬元之債務人名義變更手
    續，經交涉無效後，趙音慈惟恐權益受損，乃責由伊撤回該
    所有權移轉登記。嗣上訴人對伊與趙音慈提出所有權移轉登
    記之訴，歷審未予調查上訴人負返還責任在先，而為伊敗訴
    之判決，上訴人既勝訴，本應即清償系爭不動產之第一順位
    抵押權人日盛銀行之抵押貸款，惟伊於94年12月7日、95年1
    月13日以存證信函催告上訴人，並告知系爭不動產遭查封之
    事實，上訴人非但置之不理，且以律師函請求損害賠償1300
    萬元。(四)上訴人於原法院94年度執字第27176號拍賣抵押物
    強制執行事件（下稱系爭強制執行事件）中，以第二順位抵
    押權人地位，聲明參與分配所提出之債權憑證為上訴人與趙
    音慈在93年2月10日簽立之系爭協議書，惟被上訴人並未參
    與簽署系爭協議書，亦未予追認，況系爭協議書已為兩造於
    93年2月26日簽立之買賣契約所取代，故上訴人提出作為債
    權憑證之系爭協議書應屬無效，兩造間並無任何借貸或票據
    關係存在，故上訴人對伊並無任何執行名義存在。詎執行法
    院於96年1月9日製作分配表，將上訴人依系爭協議書主張之
    抵押債權本金180萬元及利息列入系爭強制執行事件拍賣所
    得價金之分配表中，洵屬無據。伊於96年1月15日收受系爭
    分配表之送達，於3日內之同年月18日具狀向執行法院就該
    系爭分配表聲明異議，並提起本件分配表異議之訴，尚無逾
    強制執行法第39條第1項、第41條第3項所定期間。(五)另依93
    年1月30日抵押權設定契約書文義記載，債務人為伊，並非
    伊擔保趙音慈向上訴人購買之不動產尾款180萬元，上訴人
    之主張與抵押權設定契約書記載不合；況兩造間抵押權設定
    契約書設定日期遠在上訴人與趙音慈結算尾款並簽立協議書
    之前。又上訴人係以辦理銀行抵押貸款為名，向伊騙取印鑑
    章及印鑑證明，之後偽稱取得伊同意辦理抵押權設定，向高
    慧娟代書借取由其保管之所有權狀正本，並偽載受伊委託，
    前往台北市士林地政事務所辦理抵押權設定，伊及趙音慈業
    已對上訴人提出詐欺告訴。上訴人依92年12月15日買賣契約
    已向趙音慈收取價金97萬5000元，再向執行法院聲請參與分
    配本息200萬8649元，另向本院民事庭具狀請求被上訴人與
    趙音慈給付損害賠償373萬4050元、72萬8754元，經原法院
    以95年度重訴字第342號受理，上訴人總計謀取利潤742萬元
    ，爰提起本件分配表異議之訴，依強制執行法法第41條第1
    項規定，求為判決將系爭執行事件96年1月9日之分配表次序
    7，上訴人可受分配金額200萬8849元應予剔除為零，不得列
    入分配（原審為被上訴人全部勝訴之判決，上訴人全部聲明
    不服，提起上訴，經本院前審駁回其上訴，上訴人聲明不服
    ，上訴第三審，經最高法院廢棄原判決發回本院）。並於本
    院答辯聲明：上訴駁回。
三、上訴人則以：(一)執行法院於95年7月27日檢送第一次分配表
    ，定期於95年8月29日進行分配，被上訴人於95年8月25日向
    執行法院對伊之債權聲明異議，伊於95年9月1日針對被上訴
    人之聲明異議提出反對陳述，執行法院於95年10月11日通知
    被上訴人於10日內起訴並向該處為起訴之證明，被上訴人於
    95年11月10日收受送達，未於10日內起訴，應視為撤回異議
    之聲明，被上訴人遲至96年1月18日始提起本件分配表異議
    之訴，顯不符合「異議未終結」之要件。(二)又日盛銀行請求
    更正債權計算書中利率部分，執行法院雖於96年1月7日更正
    分配表，惟該更正分配表與伊之債權無涉，業已終結之異議
    程序不因嗣後更正分配表而復活；(三)縱認原分配表因更正分
    配表而失效，然強制執行法第41條第1項規定之分配表異議
    之訴要件為「對分配表有為反對陳述之債權人或債務人」，
    而伊並未對更正分配表為任何反對陳述，不該當上開條文規
    定之「為反對陳述之債權人或債務人」，益徵被上訴人提起
    本件訴訟，並不符合分配表異議之訴之要件；(四)趙音慈向上
    訴人購買系爭不動產並指定登記於被上訴人名下，嗣因其等
    無力繳付買賣價金，約定以系爭不動產設定第二順位抵押權
    予伊，作為其等未交付之買賣價金之擔保，系爭協議書自為
    合法之債權證明文件；(五)退步言之，被上訴人以其名下之系
    爭不動產作為趙音慈基於系爭協議書所負擔之買賣價金債務
    ，設定第二順位抵押權予伊，伊自有權聲明參與分配；(六)況
    另案損害賠償訴訟亦以被上訴人就系爭不動產所有權移轉登
    記義務陷於給付不能為由，判命被上訴人應賠償伊188萬490
    0元並加計自95年8月1日起至清償日止之法定遲延利息，足
    見伊就系爭不動產確實有第二順位最高限額抵押債權存在等
    語，資為抗辯。並於本院上訴聲明：如主文所示。
四、查，(一)日盛銀行聲請就被上訴人所有系爭不動產為強制執行
    ；(二)上訴人於95年5月11日執其與趙音慈（原名趙玉君，於
    93年6月4日更名，見原審卷第233頁戶籍謄本）於93年2月10
    日簽立之協議書、抵押權設定契約書、他項權利證明書等權
    利證明文件，以系爭不動產第二順位抵押權人（最高限額本
    金216萬元，存續期間自93年1月30日至113年1月29日，設定
    義務人及債務人為被上訴人，登記日期93年2月2日，下稱系
    爭抵押權）之地位，聲明參與分配；(三)系爭不動產於95年5
    月23日經執行法院以761萬9900元拍定，並於95年8月3日製
    作分配表，定於同年月29日實行分配，上訴人為第7次序可
    受分配200萬8849元；惟被上訴人於95年8月25日對該分配表
    聲明異議，經執行處轉知上訴人，上訴人為反對之陳述，執
    行處於95年10月11日通知被上訴人於文到10日內提出提起訴
    訟之證明，被上訴人於95年11月10日收受該通知之送達；(四)
    嗣日盛銀行於95年12月4日陳報變更債權計算書之利率，執
    行法院於96年1月9日更正分配表，並通知各債權人與債務人
    於受送達後3日內不為反對之陳述者，視為同意依本次分配
    表實行分配，上訴人為第7次序可受分配200萬8849元；但被
    上訴人於96年1月15日收受送達後，於同年月18日對第二次
    分配表聲明異議，並提起本件分配表異議之訴；(五)上訴人另
    案請求被上訴人應將系爭不動產所有權移轉登記，並與趙音
    慈將系爭房屋騰空交付予上訴人，業經判決上訴人勝訴確定
    ；(六)趙音慈以上訴人涉有詐欺、偽造文書等罪嫌提出刑事告
    訴，經檢察官為不起訴處分，經趙音慈不服，聲請再議，亦
    遭駁回，趙音慈不服，又聲請交付審判，仍遭駁回確定；(七)
    被上訴人以上訴人涉有詐欺、偽造文書等罪嫌提出刑事告訴
    ，經檢察官為不起訴處分等情，有卷附土地及建物謄本、協
    議書、執行法院95年7月27日通知、95年8月3日分配表、民
    事執行分配表聲明異議狀、執行法院95年10月11日通知、送
    達證書、民事陳報狀、執行法院96年1月7日通知、96年1月9
    日分配表、原法院93年度重訴字第64號民事判決、本院94年
    度重上字第431號民事判決、最高法院95年度台上字第656號
    民事裁定、台灣高等法院檢察署94年度上聲議字第268號處
    分書、原法院94年度聲判字第7號刑事裁定、台灣士林地方
    法院檢察署（下稱士林地檢署）94年度偵續字第125號不起
    訴處分書可憑（見本院96年度上字第606號卷(一)第75至76頁
    、第334頁、原審卷第125至126頁、第51至58頁、第65至66
    頁、第68頁、第74頁至第98頁、本院卷第73至79頁），且為
    兩造所不爭執（見原審卷第115至117頁），並經本院依職權
    調閱系爭執行事件卷宗查核屬實（見本院卷第125頁），堪
    信為真。
五、本院應審究者為(一)被上訴人提起本件分配表異議之訴是否合
    法？(二)被上訴人主張將上訴人之債權予以剔除，是否有據？
    茲分別論述如下：
(一)、被上訴人提起本件分配表異議之訴是否合法？
  1.按債權人或債務人對於分配表所載各債權人之債權或分配金
    額有不同意者，應於分配期日一日前，向執行法院提出書狀
    ，聲明異議，強制執行法第39條定有明文；又，異議未終結
    者，為異議之債權人或債務人，得向執行法院對為反對陳述
    之債權人或債務人提起分配表異議之訴；聲明異議人未於分
    配期日起十日內向執行法院為前項起訴之證明者，視為撤回
    其異議之聲明；經證明者，該債權應受分配之金額，應行提
    存；前項期間，於第40條之1有反對陳述之情形，自聲明異
    議人受通知之日起算。同法第41條第1項前段、第3項、第4
    項亦有明文。
  2.經查，被上訴人於96年1月15日收受系爭96年1月9日之分配
    表，並依執行法院通知所載，於收受送達後3日內之同年月1
    8日對系爭分配表次序7，列載上訴人可受分配金額200萬884
    9元聲明異議，旋即於同年月18日提起本件分配表異議之訴
    等情，有卷附系爭分配表、民事起訴狀可參（見原審卷第74
    至78頁、第5頁原法院收文章戳），並經本院依職權調閱系
    爭強制執行事件卷宗核閱無訛（見執行卷第263至268頁），
    是依上開規定被上訴人提起本件分配表異議之訴，於法核無
    不合。
  3.上訴人雖抗辯：執行法院於95年8月3日製作之分配表，原訂
    於同年月29日為分配期日，因被上訴人於同年月25日對伊申
    報之債權聲明異議，卻未於10日起訴，依強制執行法第41條
    第3項規定，即已視為撤回異議，雖執行法院於96年1月9日
    更正分配表，但因伊申報之債權並未更動，是伊所申報之債
    權已告確定，被上訴人自不得對已確定之債權再行聲明異議
    ，故被上訴人提起本件分配表異議之訴，為不合法云云，固
    據提出95年8月3日分配表為證（見原審卷第43至45頁）。然
    查：
    (1)、執行法院於95年8月3日所製作之分配表，因被上訴人除
        對於上訴人之債權聲明異議外，另對於第一順位抵押權
        人日盛銀行所申報之債權亦聲明異議，經執行法院認為
        被上訴人之異議為正當，於96年1月9日依職權逕行更正
        前開分配表，於附表附註欄五載明：「95.8.2.分配表
        業經更正，應予廢棄，以本次分配表（即系爭96年1月9
        日分配表）為準。」，並通知各債權人與債務人乙情，
        有卷附民事執行分配表聲明異議狀、執行法院通知函、
        系爭96年1月9日分配表可稽（見原審卷第57至61頁、第
        74至76頁）；故前次分配表（即95年8月3日之分配表）
        既經執行法院依職權予以廢棄而不存在，即與強制執行
        法第41條第3項規定聲明異議人未於分配期日起十日內
        向執行法院為分配表異議之訴之起訴證明，視為撤回其
        異議之聲明，係指執行法院可依該次分配表所列載之債
        權金額予以分配之情形（該情形係指該次分配表為有效
        存在而言）迥異。
    (2)、又執行法院96年1月9日分配表所列載上訴人之債權額，
        雖與95年8月3日分配表所列載之債權金額相同，但如前
        所陳，95年8月3日分配表既已因執行法院依職權予以廢
        棄而不存在，即無所謂依該次分配表所列載之債權，因
        債務人撤回異議而可視為確定之債權可言（見原審卷第
        76頁系爭96年1月9日分配表附註欄五即明）。是上訴人
        執95年8月3日分配表與96年1月9日分配表列載上訴人之
        債權額均屬相同，而被上訴人對於95年8月3日分配表之
        債權雖聲明異議，但未於10日內起訴，視為撤回異議為
        由，抗辯被上訴人不得再就96年1月9日之分配表提起本
        件分配表異議之訴云云，並無可取。
    4.依上說明，95年8月3日之分配表既已經執行法院依職權予
      以廢棄而不存在，並通知各債權人與債務人，系爭強制執
      行事件所得之金額係以96年1月9日分配表作為基準，則被
      上訴人於96年1月15日收受該通知，即於同年月18日聲明
      異議，並於同日提起本件分配表異議之訴，核與強制執行
      法第41條規定相符，自屬合法。
(二)、被上訴人主張將上訴人之債權予以剔除，是否有據？
  1.按稱最高限額抵押權者，謂債務人或第三人提供其不動產為
    擔保，就債權人對債務人一定範圍內之不特定債權，在最高
    限額內設定之抵押權，民法第881條之1第1項定有明文。又
    ，抵押權所擔保之債權，其種類及範圍，屬於抵押權之內容
    ，固應依法登記，始生物權之效力，但如因內容過於冗長，
    登記簿所列各欄篇幅不能容納記載，可以附件記載，作為登
    記簿之一部分。因此關於最高限額抵押權所擔保之債權，雖
    未記載於土地登記簿，然於聲請登記時提出之最高限額抵押
    權設定契約書，有該項債權之記載者，此契約書既作為登記
    簿之附件，自為抵押權效力所及（最高法院84年台上字第19
    67號判例、同院98年度台上字第1231號判決意旨參照）。且
    ，最高限額抵押權所擔保之債權，除訂約時已發生之債權外
    ，即將來發生之債權，在約定限額之範圍內，亦為抵押權效
    力所及（最高法院91年度台上字第814號判決意旨參照）。
  2.經查：
    (1)、上訴人主張因被上訴人未依約將系爭不動產所有權返還
        移轉登記予上訴人，並應與趙音慈共同將房屋騰空遷讓
        返還予上訴人，乃另案提起系爭不動產所有權移轉登記
        及返還房屋等訴訟，經法院判決被上訴人應將系爭不動
        產所有權移轉登記予上訴人；被上訴人並應與趙音慈將
        房屋騰空遷讓返還予上訴人確定等情，有卷附原法院93
        年度重訴字第64號民事判決、本院94年度重上字第431
        號民事判決、最高法院95年度台上字第656號民事裁定
        可稽（見本院卷第73至79頁）；嗣因日盛銀行以系爭強
        制執行事件聲請拍賣系爭不動產，並經執行法院於94年
        12月22日就系爭不動產為查封登記，且於95年1月20日
        通知上訴人，致上訴人執前開確定判決無法為系爭不動
        產所有權之移轉登記因而陷於給付不能，上訴人乃執此
        為由，另案提起損害賠償及不當得利（即前案判命被上
        訴人與趙音慈未騰空遷讓房屋，致上訴人受有無法使用
        房屋受有相當租金之損害）等訴訟，經法院判決被上訴
        人應給付上訴人損害金188萬4900元，及被上訴人與趙
        音慈應給付上訴人不當得利損害金15萬6554元，與各加
        付自95年8月1日起至清償日止之法定遲延利息；另被上
        訴人與趙音慈應再給付上訴人損害金1388元及加付自96
        年3月9日起至清償日止之法定遲延利息確定乙節，亦有
        卷附原法院95年度重訴字第342號民事判決、本院97年
        度上字第649號民事判決、最高法院98年度台上字第156
        4號民事裁定足參（見本院卷第83至114頁），且經本院
        調閱系爭執行事件卷宗核閱無訛（見系爭執行事件卷宗
        第17頁台北市士林地政事務所94年12月26日北市士地一
        字第09432001200號函、第31頁送達證書）；可見上訴
        人於94年12月22日因系爭不動產遭查封，核屬情事變更
        而對上訴人取得系爭不動產給付不能之損害賠償債權18
        8萬4900元及不當得利債權15萬6554元、1388元並均加
        計法定遲延利息。
    (2)、另按，最高限額抵押權所擔保之原債權因抵押物因他債
        權人聲請強制執行經法院查封，而為最高限額抵押權人
        所知悉，或經執行法院通知最高限額抵押權人而告確定
        ，此為民法第881條之12第1項第6款所明定。是以，被
        上訴人因無權占用系爭不動產而受有利益，致上訴人受
        有相當租金之損害乙節，業經前開損害賠償訴訟判決確
        定所審認在案（見本院卷第83至114頁），是被上訴人
        應給付上訴人不當得利損害金自93年3月5日至95年5月2
        6日計15萬6554元，故被上訴人自93年3月5日至95年1月
        20日（即上訴人收受執行法院通知日，亦即系爭抵押權
        確定事由發生之日）止，應給付上訴人不當得利損害金
        計12萬6670元（計算式：156554×657/ 812＝126670，
        元以下4捨5入）。由此以觀，上訴人對於被上訴人取得
        系爭抵押債權共計為201萬1570元（計算式：0000000＋
        126670＝0000000），已逾系爭分配表所列載上訴人應
        受分配之200萬8849元。
  3.被上訴人雖主張：系爭抵押債權之確定日為95年1月20日，
    而上訴人係於該日之後，始另案提起損害賠償及不當得利訴
    訟，自非屬系爭抵押債權效力所及，故應將系爭分配表所列
    載上訴人之債權，予以全額剔除云云。惟查：
    (1)、兩造係於93年1月30日簽訂系爭抵押權設定契約書，擔
        保最高限額抵押權216萬元，存續期間自93年1月30日至
        113年1月29日，並於93年2月2日登記完竣乙節，有卷附
        土地登記申請書、抵押權設定契約書、不動產異動索引
        可憑（見原審卷第172至175頁、第205至206頁）；而上
        訴人係因系爭不動產遭查封，核屬情事變更於94年12月
        22日對被上訴人取得給付不能損害賠償債權，而該債權
        即屬於系爭抵押權存續期間內所發生之債權，自為系爭
        抵押權效力所及。
    (2)、又最高限額抵押權所擔保之原債權確定事由發生後，債
        務人或抵押人得請求抵押權人結算實際發生之債權額，
        民法第881條之13定有明文。依該條文之規定要件以觀
        ，僅規定最高限額抵押權所擔保之原債權確定事由發生
        後，債務人得請求抵權權人結算實際發生之債權額為若
        干，並未規定抵押權人必須提出實際發生債權額之確定
        判決或與確定判決有同一效力之證明文件；如前所陳，
        上訴人於94年12月22日因系爭不動產遭查封，而對被上
        訴人取得給付不能之損害賠償債權188萬4900元；暨被
        上訴人因無權占用系爭不動產而受有利益，致上訴人對
        被上訴人取得不當得利損害金之債權12萬6670元，既均
        為系爭抵押權確定事由（即95年1月20日上訴人收受執
        行法院通知）發生前所生之債權，即屬系爭抵押權所擔
        保之債權，自不因被上訴人對前開債權有所爭執，致上
        訴人必須另案訴訟確認前開損害賠償與不當得利損害金
        債權經法院判決確定在後，即可謂前開損害賠償與不當
        得利損害金債權，並非屬在系爭最高限額抵押權所擔保
        之期間內所生之債權。
    (3)、依上說明，上訴人既已於95年1月20日系爭抵押權確定
        事由發生之日前，即已對被上訴人取得前開損害賠償及
        不當得利損害金之債權，則該二債權自為系爭抵押權所
        擔保之效力所及。雖上訴人至98年8月27日始取得對被
        上訴人前開損害賠償及不當得利損害債權之確定判決（
        見本院卷第114頁），惟此對上訴人業已對被上訴人取
        得之前開損害賠償與不當得利損害金之債權，仍不生影
        響。故被上訴人以上訴人另案損害賠償及不當得利損害
        金債權訴訟判決確定於95年1月20日為由，主張前開二
        債權並非系爭最高限額抵押權效力所及，不得列入抵押
        債權而為分配，應自系爭分配表中予以剔除云云，並無
        可取。
  4.被上訴人另又主張：系爭抵押權之設定係遭上訴人詐欺所致
    云云。惟查：
    (1)、按當事人主張有利於己之事實者，就其事實有舉證之責
        任，民事訴訟法第277條前段定有明文。又，當事人主
        張其意思表示係因被詐欺或脅迫而為之者，應就其被詐
        欺或被脅迫之事實，負舉證之責任（最高法院21年上字
        第2012號判例意旨參照）。本件系爭最高限額抵押權設
        定書所檢附之文件，均屬真正乙節，為被上訴人所不爭
        執，則被上訴人主張系爭抵押權設定係遭上訴人詐欺所
        致，自應就上訴人有詐欺之事實，負舉證之責。
    (2)、被上訴人雖曾以系爭抵押權設定，係因上訴人詐欺及偽
        造文書所為，認上訴人涉有詐欺及偽造文書等罪嫌，向
        檢察官提起告訴，亦經檢察官予以不起訴處分確定，有
        卷附士林地檢署94年度偵續字第125號不起訴處分書可
        憑（見原審卷第93至98頁）；此外，被上訴人對於系爭
        抵押權係遭上訴人詐欺所致乙節，並未再提出其他證據
        以資證明上訴人有何詐欺、偽造文書之行為，是被上訴
        人空言指摘系爭抵押權設定係遭上訴人詐欺所致云云，
        自無可採。
  5.被上訴人又主張：上訴人依92年12月15日買賣契約已向趙音
    慈收取價金97萬5000元，又另案請求被上訴人損害賠償373
    萬4050元、72萬8754元，業已獲利甚多，自不得再行聲明參
    與分配，故系爭分配表所載上訴人之債權200萬8849元應予
    剔除為零云云。但查：
    (1)、上訴人另案提起損害賠償及不當得利損害金訴訟，業經
        判決被上訴人應賠償上訴人系爭不動產移轉不能之損害
        188萬4900元、不當得利損害金15萬6554元、1388元並
        各加付法定遲延利息（見本院卷第83至114頁），而上
        訴人係以前開確定判決中審認之損害賠償188萬4900元
        ，及不當得利損害金15萬6554元中之12萬6670元，合計
        已逾系爭分配表所列載上訴人可受分配債權200萬8849
        元，作為本件分配表列載抵押債權，業如前述，則被上
        訴人主張上訴人於前開訴訟已獲償373萬4050元、72萬8
        754元，不得再於系爭強制執行中重複受償云云，要與
        事實不符，並無可取。
    (2)、另按二人互負債務，而其給付種類相同，並均屆清償期
        者，各得以其債務，與他方之債務，互為抵銷，民法第
        334條第1項前段定有明文。查，本件系爭抵押權設定義
        務人兼債務人為被上訴人，並非趙音慈乙節，有卷附土
        地登記申請書、抵押權設定契約書可稽（見原審卷第17
        2至175頁）；準此，趙音慈既非系爭抵押權之債務人，
        則趙音慈依其與上訴人所簽訂之買賣契約而交付予上訴
        人之價金97萬5000元（嗣後雙方合意解除），亦屬趙音
        慈與上訴人間之債權債務關係，被上訴人自不得執趙音
        慈交付予上訴人之97萬5000元，主張與上訴人系爭分配
        表所列載之債權額予以抵銷。
    (3)、是以，上訴人於系爭抵押權擔保範圍期限內，對被上訴
        人所享有之債權，既已逾系爭分配表所列載之200萬884
        9元，則上訴人聲明參與分配，並依系爭分配表所列載
        之債權額受償，於法即無不當。故被上訴人主張：上訴
        人依92年12月15日買賣契約已向趙音慈收取價金97萬50
        00元，又另案請求被上訴人損害賠償373萬4050元、72
        萬8754元，業已獲利甚多，自不得再行聲明參與分配，
        故系爭分配表所載上訴人之債權200萬8849元應予剔除
        為零云云，仍無可採。
  6.綜上，上訴人既已於95年1月20日系爭最高限額抵押權確定
    事由發生之日前，業已對被上訴人有損害賠償及不當得利損
    害債權存在，則該二債權即屬系爭最高限額抵押權所擔保之
    效力所及，並不因上訴人訴訟取得確定判決在後，即可謂該
    二債權非於系爭最高限額抵押權存續期間所發生之債權。是
    被上訴人主張上訴人對其並無系爭最高限額抵押債權存在；
    並以上訴人係於95年1月20日後始取得前開二債權之確定判
    決，主張上訴人對其並無系爭最高限額抵押債權為由，主張
    應將上訴人前開債權自系爭分配表中予以剔除云云，委無可
    取。
六、從而，被上訴人依強制執行法第41條第1項規定，請求系爭
    執行事件之96年1月9日分配表次序7，上訴人可受分配金額
    200萬8849元應予剔除為零，不得列入分配，為無理由，不
    應准許。原審為上訴人敗訴之判決，自有未洽。上訴意旨指
    摘原判決不當，求予廢棄改判，為有理由。自應由本院予以
    廢棄改判，如主文第二項所示。
七、本件事證已臻明確，兩造其餘之攻擊或防禦方法，經本院審
    酌後均認與本件之結論無涉，茲不再一一論列，併予敘明。
八、據上論結，本件上訴為有理由，依民事訴訟法第463條、第3
    85條第1項前段、第450條、第78條，判決如主文。
中    華    民    國    99    年    12    月    7     日
                    民事第十二庭
                        審判長法  官  蕭艿菁
                              法  官  林麗玲
                              法  官  楊絮雲
正本係照原本作成。
如不服本判決，應於收受送達後20日內向本院提出上訴書狀，其
未表明上訴理由者，應於提出上訴後20日內向本院補提理由書狀
（均須按他造當事人之人數附繕本）上訴時應提出委任律師或具
有律師資格之人之委任狀；委任有律師資格者，另應附具律師資
格證書及釋明委任人與受任人有民事訴訟法第466條之1第1項但
書或第2項（詳附註）所定關係之釋明文書影本。
中    華    民    國    99    年    12    月    7     日
                              書記官  王秀雲
附註：
民事訴訟法第466條之1（第1項、第2項）：
對於第二審判決上訴，上訴人應委任律師為訴訟代理人。但上訴
人或其他法定代理人具有律師資格者，不在此限。
上訴人之配偶、三親等內之血親、二親等內之姻親，或上訴人為
法人、中央或地方機關時，其所屬專任人員具有律師資格並經法
院認為適當者，亦得為第三審訴訟代理人。

司法院資訊處製作；財團法人民間司法改革基金會備份。
